臺灣桃園地方法院刑事判決
109年度金訴字第27號
公  訴  人  臺灣桃園地方檢察署檢察官  
被      告  曹智政


選任辯護人  陳慶瑞律師
            黃曼瑤律師（嗣解除委任）
上列被告因詐欺等案件，經檢察官提起公訴（107年度偵字第123
70、15275號），本院判決如下：
    主  文
曹智政犯三人以上共同詐欺取財罪，累犯，處有期徒刑壹年。
    事  實
一、曹智政與徐瑋志（另由本院通緝中）、「姊姊（女性，真實
    姓名年籍不詳，通訊軟體FB暱稱Vitas Chi）」及其他真實
    姓名年籍不詳之詐欺集團成員，共同意圖為自己不法所有，
    基於三人以上共同詐欺取財及掩飾隱匿詐欺犯罪所得去向而
    洗錢等犯意聯絡：
　㈠由曹智政於民國107年3月14日14時許，在桃園市○○區○○路0段
    000號之中國信託商業銀行八德分行前，將其前所申辦、甫
    於當日掛失補發之中國信託商業銀行帳戶(帳號：000-00000
    0000000號，下稱本案中信帳戶)之存摺、提款卡及密碼交與
    徐瑋志及「姊姊」，經徐瑋志及「姊姊」測試本案中信帳戶
    暨提款卡可使用無誤後，即供其等使用（存摺則交由曹智政
    收執）。
　㈡另由詐欺集團某不詳成員，於107年3月13日15時許至同年月1
    5日12時許，佯裝為洪瓊瑛之姪子，以行動電話門號0000- 0
    00000及通訊軟體LINE，撥打電話向洪瓊瑛訛稱：因支票到
    期，急需借款新臺幣（下同）50萬元云云，致洪瓊瑛陷於錯
    誤，誤信該詐欺集團成員所佯稱之內容為真，遂委請其配偶
    楊顯堂，應該詐欺集團成員之要求，於同年月15日15時9分
    許，匯款50萬元至該詐欺集團成員指定之本案中信帳戶。
　㈢該等詐欺集團成員見洪瓊瑛陷於錯誤後，即由徐瑋志於107年
    3月15日15、16時許，駕駛車牌號碼000-0000號自用小客車
    搭載曹智政與「姊姊」，於當日如附表所示之時間，至如附
    表所示之地點，以如附表所示之方式，提領、轉匯本案中信
    帳戶內如附表所示金額之款項共45萬元，再由徐瑋志及「姊
    姊」將該等款項層轉交與詐欺集團某等不詳成員，以此迂迴
    之方式，掩飾隱匿詐欺犯罪所得之去向。
二、案經洪瓊瑛告訴及桃園市政府警察局八德分局、中壢分局報
    告臺灣桃園地方檢察署檢察官偵查起訴。
    理  由
一、證據能力部分：
  ㈠按被告以外之人於審判外之陳述，雖不符刑事訴訟法第159條
    之1至第159條之4之規定，而經當事人於審判程序同意作為
    證據，法院審酌該言詞陳述或書面陳述作成時之情況，認為
    適當者，亦得為證據；當事人、代理人或辯護人於法院調查
    證據時，知有第159條第1項不得為證據之情形，而未於言詞
    辯論終結前聲明異議者，視為有前項之同意，刑事訴訟法第
    159條之5定有明文。本判決下列認定事實所引用之被告曹智
    政以外之人於審判外所為之供述證據（包含人證與文書證據
    等證據），檢察官、被告及其辯護人對於證據能力均未予爭
    執，且迄言詞辯論終結前亦未聲明異議（見審金訴字卷，第
    65頁；金訴字卷一，第73頁；金訴字卷二，第41頁；金訴字
    卷三，第68至71頁），本院審酌上開證據資料製作時之情況
    ，無違法、不當或顯不可信之狀況，認為以之作為證據為適
    當，均得作為證據。
  ㈡本判決下列認定事實所引用之非供述證據，無證據證明係公
    務員違背法定程序取得之證據，且與本案待證事實具有自然
    之關聯性，均得作為證據。
二、認定事實所憑之證據及理由： 　　
  ㈠上揭犯罪事實，業據被告於警詢、偵詢及本院準備程序時已
    就客觀行為事實供承在案，並於本院審理時就犯罪事實均坦
    承不諱（見偵字第12370號卷，第4至5頁、第43至44頁；偵
    字第15275號卷，第7至13頁；審金訴字卷，第59頁；金訴字
    卷一，第72至73頁；金訴字卷二，第40至41頁；金訴字卷三
    ，第46至49頁、第72至73頁），並經證人洪瓊瑛（即告訴人
    ）於警詢時證述明確（見偵字第12370號卷，第10至11頁；
    偵字第15275號卷，第77至81頁），且有證人徐瑋志（即同
    案被告）、朱辰朝（即車牌號碼000-0000號自用小客車之車
    主）於警詢時之證述在案可佐（見偵字第15275號卷，第15
    至20頁），復有本案中信帳戶個資檢視資料、彰化銀行匯款
    回條聯影本、中國信託商業銀行股份有限公司107年4月11日
    中信銀字第107224839039854號函暨所附本案中信帳戶基本
    資料與歷史交易紀錄、中國信託商業銀行股份有限公司109
    年7月23日中信銀字第109224839177834號函暨所附本案中信
    帳戶歷史交易紀錄與提領時間地點紀錄、車輛詳細資料報表
    、通訊軟體帳號與對話紀錄擷取畫面、現場監視器錄影擷取
    畫面及本院勘驗筆錄在卷可稽（見偵字第12370號卷，第2頁
    、第12頁、第19至35頁；偵字第15275號卷，第55頁、第57
    至75頁、第89頁、第91至97頁；金訴字卷一，第75至77頁、
    第87至91頁）。
  ㈡綜上，本案事證明確，被告犯行堪以認定，應依法論科。
三、論罪：
　㈠按洗錢防制法於105年12月28日修正公布，於106年6月28日生
    效施行（下稱新法），新法第14條第1項之一般洗錢罪，祇
    須有第2條各款所示行為之一，而以第3條規定之特定犯罪作
    為聯結，即為已足；另過去實務認為，行為人對犯特定犯罪
    所得之財物或利益作直接使用或消費之處分行為，或僅將自
    己犯罪所得財物交予其他共同正犯，祇屬犯罪後處分贓物之
    行為，非本條例所規範之洗錢行為，惟依新法規定，倘行為
    人意圖掩飾或隱匿特定犯罪所得來源，而將特定犯罪所得直
    接消費處分，甚或交與其他共同正犯予以隱匿，或由共同正
    犯以虛假交易外觀掩飾不法金流移動，即難認僅單純犯罪後
    處分贓物之行為，仍應構成新法第2條第1或2款之洗錢行為
    （最高法院108年度台上字第1744號、第2057號、第2425號
    判決意旨參照) 。查被告與同案被告徐瑋志、「姊姊」及其
    他真實姓名年籍不詳之詐欺集團成員，於詐騙告訴人後，旋
    即由被告等人以如附表所示之方式，提領、轉匯本案中信帳
    戶內如附表所示金額之款項，並將該等款項層轉交與詐欺集
    團某等不詳成員，客觀上已製造該詐欺犯罪所得金流之斷點
    ，實質上使該犯罪所得嗣後之流向不明，達成掩飾隱匿犯罪
    所得之效果，且被告主觀上亦知悉其行為係為詐欺集團掩飾
    隱匿犯罪所得，自合於洗錢防制法第2條第2款「掩飾或隱匿
    特定犯罪所得之本質、來源、去向、所在、所有權、處分權
    或其他權益者」之洗錢行為，而構成同條例第14條第1項之
    一般洗錢罪。
  ㈡次按詐欺集團採取多人分工方式，雖被害人因集團分子之施
    用詐術而匯款進入集團指定之帳戶，或交付存有款項之帳戶
    存摺、提款卡及密碼，但該等現款仍在銀行，故不能認詐欺
    犯已經完全得手，此亦為詐欺集團往往有車手分工之故（最
    高法院98年度台上字第6038號判決意旨參照）。況詐欺集團
    乃需由多人縝密分工方能完成之集團性犯罪，各集團成員雖
    未必相識或確知彼此分工細節，然所為均屬取得被害人財物
    之全部犯罪計劃之一部分行為，相互利用，以共同達成不法
    所有之犯罪目的，未逾越合同意思之範圍；且詐欺集團控制
    之帳戶，於實際提領前，仍隨時有被查覺而遭凍結之可能，
    故分擔提領詐騙所得贓款之工作，係詐欺集團最終完成詐欺
    取財犯行之關鍵行為，為參與完成犯罪之一部分（最高法院
    105年度台上字第2332號判決意旨參照）。 
　㈢本案詐欺等犯行之參與者，至少有被告、同案被告徐瑋志、
    「姊姊」等人，又依被告於本院準備程序時所述，「姊姊」
    背後尚有「公司」其他成員（見金訴字卷三，第46至49頁）
    ，此情復有卷附通訊軟體對話紀錄擷取畫面在卷可憑（見偵
    字第15275號卷，第93頁），亦與一般詐欺集團取款犯罪之
    多人分工模式相符，是本案達3人以上，被告就上開行為自
    構成刑法第339條之4第1項第2款之三人以上共同詐欺取財罪
    。
  ㈣核被告所為，係犯刑法第339條之4第1項第2款之三人以上共
    同詐欺取財罪、違反洗錢防制法第14條第1項之一般洗錢罪
    。 　　
　⒈被告與同案被告徐瑋志、「姊姊」及其他詐欺集團成員，就
    上開犯行，有犯意聯絡及行為分擔，為共同正犯。
　⒉被告所為提供帳戶及多次提領款項之行為，均係基於取盡告
    訴人所有款項、盡速將詐欺犯罪所得層轉交與其他詐欺集團
    成員之單一犯意，且於密接時間而為，手法相似且關聯，侵
    害同一法益，各行為之獨立性極為薄弱，依一般社會觀念，
    難以強行分離，在刑法之評價上，以合為包括一行為予以評
    價較為合理，是應論以接續犯。
　⒊被告以一行為，觸犯三人以上共同詐欺取財罪（處1年以上7
    年以下有期徒刑，得併科100萬元以下罰金）、一般洗錢罪
    （處7年以下有期徒刑，併科500萬元以下罰金 ）等罪名，
    為想像競合犯，依刑法第55條前段規定，從一重即刑法第33
    9條之4第1項第2款之三人以上共同詐欺取財罪處斷。
四、科刑：
  ㈠被告前因違反毒品危害防制條例之施用毒品案件，經本院103
    年度桃簡字第1017號判決處有期徒刑2月確定，於103年11月
    25日易科罰金執行完畢乙情，有臺灣高等法院被告前案紀錄
    表在卷可稽（見金訴字卷一，第13頁）。是其於徒刑執行完
    畢5年以內，故意再犯本案（107年3月14、15日）有期徒刑
    以上之罪，為累犯，然審酌其上開前案與本案之犯罪型態不
    同，犯罪之動機、手段有間，參酌司法院大法官釋字第775
    號解釋意旨，認此部分尚無依刑法第47條第1項規定加重其
    刑之必要，爰不依此加重其刑。
　㈡洗錢防制法第16條第2項固規定：「犯前2條之罪，在偵查或
    審判中自白者，減輕其刑」，然想像競合犯之輕罪，於有偵
    、審中自白或情節輕微得減輕其刑之規定，且行為人符合該
    減刑事由時，因想像競合犯為科刑上一罪，法律規定「從一
    重處斷」，是法院從一重處斷時，因重罪部分無該減刑規定
    之適用，自不得依該規定減刑，惟於輕罪部分，如已資為從
    輕量刑依據，即於法無違；是想像競合犯雖從重罪處斷，惟
    如依同法第57條規定裁量刑罰時，一併具體審酌輕罪部分之
    量刑事由，應認其評價已經完足，尚無評價不足之偏失（最
    高法院110年度台上字第5409號、第4236號判決意旨參照）
    。查被告於本院審理時就犯罪事實均坦承不諱，就洗錢犯行
    之部分，原雖應減輕其刑，然因想像競合犯從一重即刑法第
    339條之4第1項第2款之三人以上共同詐欺取財罪處斷，且該
    重罪無相對應之法定減輕事由，依上揭說明，自無以依洗錢
    防制法第16條第2項規定減輕其刑，僅由本院於後述量刑時
    併予審酌。
　㈢爰以行為人之責任為基礎，審酌被告正值青年、心智健全，
    當能判斷其所為係侵害他人財產權之犯罪，極可能致被害人
    之積蓄化為烏有，並使被害人及警方難以追查，竟貪圖不法
    利益而為本案犯行，且其於警詢伊始仍砌詞避就（見偵字第
    12370號卷，第4至5頁），致偵查機關無以於第一時間續予
    追查以溯上源；然其終能坦認犯行，已如前述，並與告訴人
    調解成立（被告應於109年9月5日前給付告訴人25萬元，告
    訴人同意被告於給付後領取本案中信帳戶內被凍結之5萬元
    ），且已依約賠償告訴人，而告訴人於收受款項後，亦向本
    院陳明願予被告機會等情，有本院109年8月3日訊問筆錄、
    調解筆錄、被告匯款單據、本院109年9月4日及110年3月4日
    辦理刑事案件電話查詢紀錄表在卷可參（見金訴字卷一，第
    99至102頁；金訴字卷二，第7、11、115頁），是其犯後尚
    有悔意，且能依約賠償告訴人，彌補告訴人所受部分損害；
    復兼衡被告本案犯罪之動機、目的、手段、所生損害，及其
    於警詢時自陳擔任技術員、大學肄業、家庭經濟狀況小康（
    見偵字第15275號卷，第7頁）等一切情狀，量處如主文所示
    之刑，以示懲儆。
五、沒收與否之說明：
  ㈠未扣案之45萬元（即被告等人提領、轉匯者）
　㊀按供犯罪所用、犯罪預備之物或犯罪所生之物，屬於犯罪行
    為人者，得沒收之，但有特別規定者，依其規定；犯罪所得
    ，屬於犯罪行為人者，沒收之，於全部或一部不能沒收或不
    宜執行沒收時，追徵其價額，刑法第38條第2項、第38條之1
    第1項前段及第3項分別定有明文。又共同犯罪行為人之組織
    分工及不法所得未必相同，彼此間犯罪所得之分配亦可能懸
    殊，其分配較少甚或未受分配之人，如仍應就全部犯罪所得
    負連帶沒收之責，超過其個人所得之剝奪，無異代替其他犯
    罪參與者承擔刑罰，顯失公平，因共犯連帶沒收與罪刑相當
    原則相互齟齬，故共同犯罪者，其所得之沒收，應就各人分
    得之數為之，亦即依各共犯實際犯罪利得，分別宣告沒收（
    最高法院105年度台上字第1984號判決意旨參照）。
　㊁查被告於警詢、偵詢及本院準備程序時供稱：本案無獲利，
    未收到本案中信帳戶之租借費用，事前沒有約定報酬等語（
    見偵字第12370號卷，第5、43頁；偵字第15275號卷，第11
    頁；金訴字卷三，第49頁），而本案亦無積極證據足認被告
    就提領、轉匯之本案詐欺不法所得45萬元有事實上之處分權
    限，復無從認定被告因本案犯行獲有報酬，依上揭說明，此
    部分自無從為沒收之宣告。
　㈡未扣案之5萬元（即告訴人之配偶匯入50萬元後，經被告等人
    提領、轉匯45萬元後之餘款）
　㊀按犯洗錢防制法第14條之罪，其所移轉、變更、掩飾、隱匿
    、收受、取得、持有、使用之財物或財產上利益，沒收之，
    同法第18條第1項前段定有明文。而行為人犯洗錢防制法第1
    4條之罪，其所掩飾、隱匿之財物本身僅為洗錢行為之標的
    ，難認係供洗錢所用之物，故前開洗錢行為之標的，除非屬
    於前置犯罪之不法所得而得於前置犯罪中予以沒收者外，既
    非本案洗錢犯罪之工具及產物，亦非洗錢犯罪之所得，且非
    違禁物，自無從依刑法沒收之規定予以宣告沒收，而應依洗
    錢防制法第18條第1項前段之規定予以宣告沒收；然洗錢行
    為之標的是否限於行為人者始得宣告沒收，法既無明文，即
    應為有利於被告之認定，倘法條並未規定「不問屬於犯罪行
    為人與否均沒收」時，自仍以屬於被告所有者為限，始應予
    沒收（臺灣高等法院110年度上訴字第2542號判決意旨參照
    ）。次按沒收或追徵，有過苛之虞、欠缺刑法上之重要性、
    犯罪所得價值低微，或為維持受宣告人生活條件之必要者，
    得不宣告或酌減之，刑法第38條之2第2項定有明文。學理上
    稱此規定為過苛調節條款，乃將憲法上比例原則予以具體化
    ，不問實體規範為刑法或特別刑法中之義務沒收，亦不分沒
    收主體為犯罪行為人或第三人之沒收，復不論沒收標的為原
    客體或追徵其替代價額，同有其適用；上開洗錢防制法第18
    條第1項前段，雖為義務沒收之規定，然並未排除刑法第38
    條之2第2項過苛調節條款之適用（最高法院109年度台上字
    第2512號、臺灣高等法院110年度上訴字第947號判決意旨參
    照）。
　㊁查被告於警詢及偵詢時固自陳其仍持有本案中信帳戶之存摺
    ，且本案中信帳戶餘款5萬60元（註：告訴人之配偶匯入50
    萬元前，本案中信帳戶內原即有75元，其中15元嗣為如附表
    編號㊆所示匯款之手續費）、於查詢基準日109年9月20日已
    非警示帳戶乙情，有中國信託商業銀行股份有限公司107年4
    月11日中信銀字第107224839039854號函暨所附本案中信帳
    戶基本資料與歷史交易紀錄、109年9月21日中信銀字第1092
    24839234714號函在卷可稽（見偵字第12370號卷，第4至5頁
    、第19至35頁、第43至44頁；金訴卷二，第23頁），是本案
    中信帳戶中之5萬元，即屬洗錢行為之標的財產，且為被告
    所持有，本應依洗錢防制法第18條第1項前段規定沒收之。
    然審酌被告已與告訴人調解成立（被告應於109年9月5日前
    給付告訴人25萬元，告訴人同意被告於給付後領取本案中信
    帳戶內被凍結之5萬元），且已依約賠償告訴人，則被告所
    賠償之金額，既已超過其所持有之本案中信帳戶內餘款，則
    本案已達實質剝奪被告犯罪所得之效果，如再予宣告沒收或
    追徵，容有過苛之虞，是依刑法第38條之2第2項之規定，此
    部分爰不另予宣告沒收或追徵。
　㈢至未扣案之本案中信帳戶存摺及提款卡，固為被告供犯罪之
    所用，然本案並無證據證明該提款卡現仍存在，且存摺及提
    款卡均未扣案，又該等物品本身價值低微，單獨存在亦不具
    刑法上之非難性，倘予追徵，除另使刑事執行程序開啟外，
    對於被告犯罪行為之不法、罪責評價並無影響，就沒收制度
    所欲達成之社會防衛目的亦無任何助益，欠缺刑法上重要性
    ，是本院認上開物品均無沒收或追徵之必要，爰依刑法第38
    條之2第2項規定，不予宣告沒收。
據上論斷，應依刑事訴訟法第299條第1項前段，判決如主文。
本案經檢察官陳映妏提起公訴，檢察官施韋銘到庭執行職務。
中　　華　　民　　國　　110 　年　　12　　月　　21　　日
                  刑事第十一庭  審判長法  官  潘政宏
                  　
                                      法  官  蔡旻穎

                                      法  官  翁健剛
以上正本證明與原本無異。
如不服本判決應於收受判決後20日內向本院提出上訴書狀，並應
敘述具體理由。其未敘述上訴理由者，應於上訴期間屆滿後20日
內向本院補提理由書(均須按他造當事人之人數附繕本)「切勿逕
送上級法院」。 
        　　　　　　　　　　　　　　　書記官　黃挺豪
中　　華　　民　　國　　110 　年　　12　　月　　22　　日
中華民國刑法第339條之4
犯第339條詐欺罪而有下列情形之一者，處1年以上7年以下有期
徒刑，得併科1百萬元以下罰金：
一、冒用政府機關或公務員名義犯之。
二、三人以上共同犯之。
三、以廣播電視、電子通訊、網際網路或其他媒體等傳播工具，
    對公眾散布而犯之。
前項之未遂犯罰之。
洗錢防制法第2條
本法所稱洗錢，指下列行為：
一、意圖掩飾或隱匿特定犯罪所得來源，或使他人逃避刑事追訴
    ，而移轉或變更特定犯罪所得。
二、掩飾或隱匿特定犯罪所得之本質、來源、去向、所在、所有
    權、處分權或其他權益者。
三、收受、持有或使用他人之特定犯罪所得。
洗錢防制法第14條
有第二條各款所列洗錢行為者，處7年以下有期徒刑，併科新臺
幣5百萬元以下罰金。
前項之未遂犯罰之。
前二項情形，不得科以超過其特定犯罪所定最重本刑之刑。
附表：
編號 時間 地點 金額 提（匯）款人 ㊀ 15時47分許 桃園市○鎮區○○路00號之中國信託商業銀行南中壢分行 30萬元 由曹智政以本案中信帳戶之存摺臨櫃提領，得款後交與徐瑋志。 ㊁ 15時52分許 桃園市○鎮區○○街00○00號1樓之統一超商 3萬元 由徐瑋志以本案中信帳戶之提款卡在超商之ATM提領。 ㊂ 15時59分許 桃園市○鎮區○○路00號 1萬元  ㊃ 16時許  3萬元  ㊄ 16時1分許  3萬元  ㊅ 16時9分許 桃園市○○區○○路0號 2萬元 由曹智政以本案中信帳戶之提款卡在超商之ATM提領，得款後交與徐瑋志。 ㊆ 16時33分許 桃園市某處 3萬元 由「姊姊」以本案中信帳戶之提款卡在某ATM轉帳至中華郵政帳戶（帳號：000-0000000000000000號）。